【裁判字號】    97,訴,664
【裁判日期】    980819
【裁判案由】    土石採取
【裁判全文】
高雄高等行政法院判決
                                       97年度訴字第664號
                              .
原      告  甲○○
訴訟代理人  林石猛  律師
            邱基峻  律師
            王碩禧  律師
被      告  臺東縣政府
代  表  人  乙○○
訴訟代理人  丑○○
            寅○○
            子○○
上列當事人間土石採取事件，原告不服經濟部中華民國97年6月
23日經訴字第09706108390號訴願決定，提起行政訴訟，本院判
決如下︰
    主  文
訴願決定及原處分均撤銷。
訴訟費用由被告負擔。
    事實及理由
一、事實概要：
    緣行政院海洋巡防署東部地區巡防局臺東機動查緝隊（下稱
    臺東機動查緝隊）於民國96年10月3日查獲原告涉嫌於臺東
    縣太麻里鄉○里段949、950、951、963地號土地（下稱系爭
    土地）上採取土石，乃會同被告於96年10月5日前往現場會
    勘，經被告審理結果認定原告未經許可而於系爭土地採取土
    石約65,000立方公尺，違反土石採取法第36條規定，乃以96
    年12月4日府工河字第0963040315號裁處原告罰鍰新臺幣（
    下同）500萬元。原告不服，提起訴願，亦遭決定駁回，遂
    提起本件行政訴訟。
二、原告主張：
（一）系爭土地依土地登記謄本記載為漁業養殖用地，原來做為
      魚塭之用。其中蘭里段950、951地號土地，於84年7月20
      日前，即做為砂石碎解洗選場（下稱砂石場）之用。被告
      之前手壬○○亦於系爭土地上經營砂石場，嗣原告於94年
      間承接壬○○上開砂石場業務。依臺東機動查緝隊於94年
      5月間派直昇機在系爭土地上所拍攝之照片（下稱94年5月
      之空照圖）顯示，系爭土地上有原告前手壬○○所堆置之
      砂石。而96年9月26日林務局農林航空測量所之航照圖（
      原告誤為96年10月3日之現場會勘照片）顯示系爭土地堆
      置之砂石，為訴外人榮續股份有限公司（下稱榮續公司）
      委託原告加工而堆置之砂石原料，該砂石原料經碎解洗選
      加工後，系爭土地之地形地貌即又回復原來魚塭窪地之地
      貌。
（二）次查，系爭砂石場之作業程序為：先將砂石原料堆置於場
      內，再以挖土機將之挖入砂石車，運送至碎解洗選機加工
      製成級配成品。因碎解洗選之機械設備甚為巨大，砂石車
      需將砂石原料由上往下傾倒入該機械設備，故原告前手壬
      ○○於其經營期間，即用水泥在「臺東縣盜濫採土石聯合
      查緝取締小組」所製作之測量勘查紀錄（下稱測量成果圖
      ）所示A區及B區中間及上開碎解洗選機械設備之東測堆高
      斜坡路面約8、9公尺，做為傾倒砂石原料之斜坡高臺，但
      因原告碎解洗選機械設備更為巨大，故原告又在其上以砂
      石墊高約3、4公尺。
（三）又上開蘭里段950、951地號土地之所有權人己○○於偵查
      陳稱，其魚塭深的地方約5-6公尺，淺的地方約2-3公尺，
      而上開測量成果圖記載A區深度約5.1公尺，可見該坑洞為
      先前塭深之遺跡，非原告開挖所致。又該測量成果圖所示
      B區測量深度約為12公尺，此係原告前手壬○○及原告為
      傾倒砂石原料所建造之斜坡高臺之高度，被告竟據此認定
      B區之深度為12公尺，洵有誤解。再者，原告經營該砂石
      場，有怪手及砂石車於系爭土地上運行，乃屬一般正常營
      運狀態，尚難據此認定原告有違法採取土石之情事。
（四）另原告從事砂石碎解洗選工作，係將原混有泥土雜質之砂
      石原料，藉碎解洗選過程，將泥土雜質去除後，留下大量
      廢土需挖取運走，以免堵塞排水，司機辛○○供稱其曾載
      運從該處挖取的土石，即指洗選後所遺留之廢土，而非系
      爭土地魚塭下之原有土石。且系爭土地為黏土地質，非可
      供開採之砂石地，不可能挖出砂石，原告自無由其內挖掘
      後，逕行碎解洗選。又證人丙○○雖於鈞院97年11月28日
      行準備程序時證稱，原告說每天加工800立方公尺砂石原
      料，如果從93年開始營運，加工與進料數量是不成比例的
      ，因為營運砂石設備大約1千多萬元，不可能閒置在那裡
      等語。然查，原告確實長期停機狀態，僅有標到工作時，
      始有營運，非有整年營運之事實，證人丙○○之證詞僅係
      推測，不足證明原告有於現場挖取土石。再者，倘以被告
      所認定原告採取系爭土地內之土石13萬立方公尺，每一台
      砂石車載運16立方公尺計算，需有8,125台砂石車載運，
      及現場需有挖土機數台始能應付，以當地聚落較少及臺9
      線之交通狀況，如此大動作早已引起當地居民及檢調注意
      ，何以臺東機動查緝隊竟監測這麼長的時間，仍無所獲？
      參以證人謝怨、丁○○於臺9線上賣釋迦均未陳述有異常
      之交通流量，可證被告認定原告有採取土石不僅為臆測，
      更有違經驗法則。另原處分既認定數量有誤卻裁處原告最
      高金額之罰鍰，損害與目的間顯失均衡，亦與比例原則相
      違等語，並聲明求為判決訴願決定及原處分均撤銷。
三、被告則以：
（一）本件經「臺東縣盜濫採土石聯合查緝取締小組」於96年10
      月5日會勘結果，現場確有坑洞數處。再依臺東機動查緝
      隊所提供94年5月之空照圖4幀，與96年10月5日會勘之相
      片比對，其內紅色區塊部分地形、地貌已全然改變，並遭
      挖深。
（二）司機辛○○於臺東機動查緝隊調查時稱：「（問：除了載
      運那些堆置的給配料外，你是否曾載運從該處挖取的土石
      ？）答：有。」故已採取到系爭土地內原有土石之事證明
      確，惟辛○○於準備程序庭中辯稱，載運之土石為砂石廠
      碎解洗選所產生之污泥，並載運至A區之北邊傾倒，惟陳
      述之地點並無污泥傾倒於現場。
（三）依臺東機動查緝隊所測量，系爭土地最深處達12公尺，倘
      如原告所言，該處為墊高所形成，惟墊高處僅高於鄰地椰
      林約1-2公尺，倘扣除該落差1-2公尺後，仍有10公尺深度
      ，客觀研判一般魚池深度應不及10公尺深，故原告應有採
      取系爭土地內原有之土石。
（四）又依地主郭恒盛於調查筆錄稱：「（問：當時租給承洲企
      業行上述之地形地貌如何？有無現在所出現土石濫採情形
      ？）答：當時整片都是魚塭上面有雜草或積水起伏高低不
      同，與現在為砂石地形不同，已有所改變。（問：經本隊
      會同大武分局及岸巡81、82大隊共同現場會勘，測量發現
      你所有的太麻里鄉○里段951地號上有一個長約130.8公尺
      ，寬約109.5公尺，深約5.1公尺的坑洞是否你所為？你有
      何解釋？）答：不是我所為。且上述面積大於我所有的土
      地面積(我的土地僅7,413平方公尺)，另外我買的時後土
      地上是漁塭，我承租出去的時後也是魚塭，地上都是雜草
      或積水，至於現在為何會變成現況，要問承州企業行。（
      問：當時魚塭材質為何？魚塭多深？地上物為何？有無證
      明？）答：深的地方約5-6公尺，淺的地方約2-3公尺。」
      等語，與臺東機動查緝隊所測，最淺的地方約5.1公尺，
      深的地方約12公尺比對，原告違法採取土石事證洵堪認定
      。惟採取土石數量考量原有漁塭深度，數量尚未達13萬立
      方公尺，客觀研判採取數量約達65,000立方公尺，因採取
      土石數量龐大，故被告依土石採取法第36條規定，裁處原
      告500萬元最高罰鍰，洵無違誤等語，並聲明求為判決駁
      回原告之訴。
四、本件事實概要欄所載之事實，有被告96年12月4日府工河字
    第0963040315號裁處書、訴願決定書及原告起訴狀附卷可稽
    ，應堪認定。本件兩造之爭點為：原告是否有於系爭土地上
    未經申請許可而採取土石65,000立方公尺之違章行為，被告
    所為前揭裁罰處分是否合法？茲論述如下：
（一）按「採取土石，應依本法取得土石採取許可。但下列情形
      ，不在此限：1、採取少量土石供自用者。2、實施整地及
      工程就地取材者。3、礦業權者在礦區內採取同一礦床共
      生之土石者。4、因天災事變緊急搶修公共工程所需者。5
      、政府機關辦理重要工程所需者。」「未經許可採取土石
      者，處新臺幣100萬元以上500萬元以下罰鍰，直轄市、縣
      （市）主管機關並得限期令其辦理整復及清除其設施，屆
      期仍未遵行者，按日連續處10萬元以上100萬元以下罰鍰
      至遵行為止，並沒入其設施或機具。必要時，得由直轄市
      、縣（市）主管機關代為整復及清除其設施；其費用，由
      行為人負擔。」土石採取法第3條第1項及第36條固定有明
      文。
（二）經查證人即砂石車司機辛○○於96年10月10日在臺東機動
      查緝隊調查時稱，其係榮續公司所僱用之砂石車司機，自
      96年9月初被派至系爭土地上工作，其工作內容是將系爭
      土地上堆置之給配料以砂石車運送至場內之洗石機，除了
      載運那些堆置的給配料外，其曾於96年9月下旬某日，自
      該給配料堆置處載運10至11台從該處挖取的土石，並將之
      堆置於該處，這是綽號「阿彬」的怪手司機叫其去載運的
      等語，有該調查筆錄附原處分卷（第109-111頁）可稽。
      且證人辛○○嗣於本院97年11月28日行準備程序時到庭證
      稱：其於96年9月下旬某日所載運者約11台，都是當天所
      載運的，其所駕駛的砂石車1車可以載運16立方公尺等語
      ，有該準備程序筆錄附本院卷（第27、29頁）可稽。又證
      人即榮續公司剷土機司機丁○○於本院同日行準備程序時
      證稱：原告砂石場內之怪手司機郭文彬負責將挖取砂石原
      料，郭文彬是原告僱用的人員等語，亦有該準備程序筆錄
      可稽。另證人即臺東機動查緝隊小隊長丙○○於本院同日
      行準備程序時到庭證稱：從原處分卷第60頁所附之照片，
      可以看到怪手在系爭土地A區內挖取土石，其地點即在上
      開測量成果圖A區所載「長約」兩字之左方等語，有該準
      備程序筆錄附本院卷（第10頁）可稽。再觀諸原處分卷第
      60頁上方照片，亦可明確看出有一怪手在系爭土地上作業
      之情形。由上可知，原告之怪手司機郭文彬確有於96年9
      月下旬某日，自系爭土地內之A區內挖取原來魚塭下之土
      石共11台，合計176立方公尺，並由榮續公司之砂石車司
      機辛○○以砂石車運送至場內堆置，應堪認定。證人辛○
      ○嗣於本院97年11月28日行準備程序時雖到庭證稱：因原
      告砂石場洗選砂石後，會有留下泥巴廢土，滿了以後要挖
      掉，榮續公司的怪手司機叫伊去挖這些泥巴廢土載運去場
      內角落放置，伊於臺東機動查緝隊調查時所稱之11台土石
      ，是泥巴廢土，並非挖取原來魚塭下之土石云云（該準備
      程序筆錄第26-27頁參照）。然查，依上開96年10月5日會
      勘時所拍攝之現場照片顯示，系爭土地內並無辛○○所稱
      之污泥；再參酌臺東機動查緝隊於96年10月1日所製作之
      太麻里地區海岸非法採取土石現場圖（原處分卷第113頁
      ）顯示，原告砂石場之洗砂處（即上開砂石碎解洗選機械
      設備）與東方之太平洋之間，設有排放廢水之管線；且就
      林務局農林航空測量96年9月26日（離案發日期最近）之
      航照圖（其上並貼有透明之局部地籍圖可資比對，航照圖
      以圓形筒另外放置）亦顯示該管線有排放廢水之情形，從
      而，原告砂石場於洗選砂石後若有廢土，原告應派人於該
      管線排放處加以清理，焉有於系爭土地內A區為堆置砂石
      原料或級配成品處予以挖掘之理；又原告於98年7月3日向
      本院提出言詞辯論狀，其所附第5頁有2張司機辛○○傾倒
      數卡車廢土之照片，惟查，該2照片係原告於98年7月3日
      始行提出，且非案發時所拍攝，自難以作為證明郭文彬及
      辛○○未於96年9月下旬某日在上開A區挖掘並載運土石之
      證據，是證人辛○○上開證詞及原告此項主張無非事後飾
      卸之詞，不足採取。
（三）本件被告原處分認定原告於系爭土地上未經許可採取土石
      65000立方公尺，而裁處原告最高額度之罰鍰500萬元，即
      除原告有採取上開所述之土石176立方公尺外，尚有於系
      爭土地內之A區及B區再採取64,824立方公尺之土石，該項
      認定是否合法，茲說明如下：
   1、經臺東機動查緝隊、臺東縣警察局大武分局及被告等單位
      所組成之「臺東縣盜濫採土石聯合查緝取締小組」於96年
      10月5日上午9時40分許至系爭土地現場進行會勘，其綜合
      結論為：「(1)經會同相關單位人員於上述時間、地點會勘
      結果，該地號（指上開蘭里段951地號土地）確有坑洞數
      處供砂石場作為沈砂用途．．．。」等語。再依臺東機動
      查緝隊隊員癸○○、陳政宏等人於同日進行現場測量結果
      ，發現系爭土地上有如上開測量成果圖所示之A、B等2大
      坑洞，其中A坑洞（即A區）為一5角形，長約130.8公尺，
      寬約109.5公尺，深約5.1公尺；B坑洞（即B區）為一ㄇ字
      形，長約93公尺，寬約54公尺，深約12公尺；又上開A、B
      等2區係位於上開蘭里段949、950、951、962、963地號土
      地上等情，有該會勘紀錄及測量成果圖附原處分卷（第17
      、69頁）可稽。再將上開測量成果圖與林務局農林航空測
      量96年9月26日之航照圖加以比對結果顯示：系爭土地A區
      ○○○里段949、950、951地號土地上，而B區○○○里段
      950、951、963地號土地上。又依原處分卷附土地登記謄
      本所載，蘭里段950、951地號土地之所有權人為己○○，
      同段949、963地號土地所有權人分別為戊○○及庚○○。
      但同段962地號土地係位於該砂石場出入口旁邊，而非在
      上開A區及B區坑洞之內，此由上開測量成果圖、96年9月2
      6日航照圖及其上所貼透明局部地籍圖加以比對即甚明確
      。
   2、次依原處分卷第65及68頁所附照片顯示，上開「臺東縣盜
      濫採土石聯合查緝取締小組」人員於96年10月5日至系爭
      土地現場進行測量時，測量人員係2人1組持長尺分別站在
      上開2坑洞之上下兩端進行測量，該2測量人員即癸○○、
      陳政宏於本院98年3月20日行準備程序到庭經隔離訊問時
      ，癸○○證稱：當時其與陳政宏參與測量工作，渠等在上
      述A區找出2、3個邊緣點進行測量，再依平均值數據，計
      算出為5.1公尺之深度（後稱與陳政宏在該區只測量1個，
      其餘的點是與別人測量的）；B區部分則採2個點測量，測
      得深度為9公尺，較深的部分因積水，無法下去測量，以
      上測量的結果，均係斜坡的距離。另陳政宏證稱：上開照
      片是伊與癸○○2人在現場測量的狀況，渠等是以斜坡的
      距離進行測量，其中A區找1個點比較淺的地方測量結果是
      5.1公尺；B區也是測量1個點，是從該區突出的地方往下
      測量，這個點推算是12公尺等語，有該準備程序筆錄附本
      院卷可稽。又證人即臺東機動查緝隊小隊長丙○○於本院
      97年11月28日行準備程序時到庭證稱，其當時有看到測量
      人員是以布尺拋到水邊進行測量，確有斜測之情形，有該
      準備程序筆錄（第9頁）附卷可稽。嗣本院於98年6月5日
      至系爭土地現場勘驗時，經癸○○、陳政宏共同指明渠等
      上開B區當時的測量點，該點即為前揭ㄇ字形B坑洞之突出
      處中間，經當場複測結果其斜坡距離為6公尺，另以伸縮
      測量尺綁上塑膠線，將該伸縮測量尺置於坑洞底部，並將
      該塑膠線拉緊與岸邊等齊而測量該處之垂直距離為3.45公
      尺，且上開測量結果當場經兩造表示無異議等情，有該勘
      驗筆錄暨所附編號18-26號照片附本院卷可稽。又本院至
      系爭土地B區測量時之地形地貌，與「臺東縣盜濫採土石
      聯合查緝取締小組」於96年10月5日至現場測量時之狀況
      相同乙節，業經被告訴訟代理人及證人癸○○及陳政宏於
      本院勘驗時陳述在卷（證人癸○○及陳政宏另證述上述B
      區坑洞於96年10月5日測量時有積水，而於本院勘驗時已
      乾涸）。再參諸證人即上開蘭里段950、951地號土地所有
      權人己○○於96年10月11日在臺東機動查緝隊調查時證稱
      ：該土地係伊於80年間所購買，當時為一魚塭，深的地方
      約5-6公尺，淺的地方約2-3公尺，並於94年9月1日出租予
      丞洲企業社（負責人康秋凰，租期至97年8月31日，出租
      範圍包括同段950地號土地）等情，有該調查筆錄、土地
      登記謄本及土地租賃契約書附原處分卷（第132、137、14
      6頁）可稽。又丞洲企業社係原告以其配偶康秋凰為名義
      負責人，原告為實際經營者，亦據原告及康秋凰分別於96
      年10月9日臺東機動查緝隊調查時陳述在卷（原處分卷第7
      6、88頁參照）。由上觀之，系爭土地中之B區於96年10月
      5日經癸○○及陳政宏選擇上開1個測量點進行測量結果，
      其深度為12公尺，但經本院於該地形地貌迄未變更之該B
      區同一測量點，亦由癸○○、陳政宏2人進行複測結果，
      該測量點上下斜坡距離僅為6公尺，而其垂直距離則僅為
      3.45公尺，核與地主己○○所證述其於80年間購入該地當
      時魚塭深的地方約5-6公尺，淺的地方約2-3公尺幾近一致
      。又如前所述，上開B區坑洞之位置有一部分係在訴外人
      庚○○所有之蘭里段963地號土地上，因庚○○現已死亡
      而其配偶謝怨於本院97年11月28日行準備程序時證稱：蘭
      里段段949、963地號土地分別為其兒子戊○○及其配偶庚
      ○○所有，本來是養魚的魚塭，後來放棄養殖，先出租給
      壬○○，後來又租給原告（按係原告配偶康秋凰），其本
      人則在該土地對面賣釋迦，原來的魚塭深淺不一，約有1
      個人的深度，也有7、8尺，最深的地方則有好幾尺，如果
      太深的話無法網魚，現在的地形和出租以前並無變化等語
      ，有該準備程序筆錄附本院卷（31-34頁）可稽。另依原
      處分卷附之土地租賃契約書所載，上開2筆土地係謝怨以
      戊○○及庚○○代理人之身分，於94年1月1日及95年12月
      12日與原告配偶康秋凰（即丞洲企業社）所簽訂之租賃契
      約，租期至96年12月31日止。由證人謝怨上開證詞可知，
      有關上開B區坑洞範圍內之蘭里段963地號土地，於97年11
      月28日之地形地貌與94年至96年間出租時並無不同，且其
      出租時該地號土地之魚塭深度與本院上開現場勘驗時複測
      之垂直距離3.45公尺亦甚接近。再者，依臺東機動查緝隊
      所提供94年5月間之空照圖（該查緝隊在直昇機上所拍攝
      ，參照本院97年11月28日準備程序筆錄第4頁證人即該隊
      人員丙○○之證述）4幀（附原處分卷第23、24頁）、本
      院前揭勘驗筆錄所附編號8下方之照片、被告98年6月30日
      答辯狀所附系爭土地鳥瞰放大照片及被告98年7月2日言詞
      辯論狀所附第2至4頁照片，均顯示系爭土地上A區及B區中
      間及上開碎解洗選機械設備之東測，有1相當高大下層為
      水泥上層為砂石之堆高斜坡；再參酌證人壬○○於本院97
      年11月28日證述上開堆高斜坡下層之水泥部分，為其當初
      經營該砂石場時為傾倒砂石原料所建築，嗣後原告接手經
      營因碎解洗選機械設備更為巨大，又在其上墊高約3、4公
      尺，始能作業等語，有該準備程序筆錄附本院卷（第39、
      40頁）可稽。該堆高斜坡既非原來魚塭岸邊之高度，自不
      能站在該堆高斜坡之頂端來測量系爭土地B區坑洞之深度
      ，甚為明確。從而，被告依據上開「臺東縣盜濫採土石聯
      合查緝取締小組」所製作之測量成果圖，而認定原告於系
      爭土地B區未經許可採取土石挖掘深度達12公尺云云，顯
      與事實不符，尚難採取。
   3、再查，上開測量成果圖雖記載，系爭土地A區於96年10月5
      日經測量人測量結果，其深度為5.1公尺，姑不論該深度
      尚在地主郭恆成所證述該魚塭原來深度2-6公尺之範圍內
      ；且依證人癸○○、陳政宏證述渠等當時在系爭土地A區
      及B區均係以斜坡的距離進行測量，又癸○○亦證稱如以
      垂直測量時，應較以斜坡測量之深度少1公尺等情，亦有
      本院前揭準備程序筆錄附卷可稽。因本院於98年6月5日至
      系爭土地現場勘驗時，上開蘭里段951（包括950）地號土
      地丞洲企業社之租期已屆滿，而被新承租人以砂石將系爭
      土地A區填平，致無法進行實地測量等情，業據原告及證
      人癸○○、陳政宏分別陳述在卷，復為被告所不爭執，並
      有本院上開勘驗筆錄暨所附照片（編號1、2）及前揭土地
      租賃契約書附卷可稽。上開A區雖被填平致無法進行實地
      複測，惟就本院上開B區斜坡及垂直距離複測值（即6公尺
      與3.45公尺）觀之，其兩者間之差距達2.55公尺，再就上
      開原處分卷第65及68頁之照片觀之，該2測量人員在該A、
      B等2區之測量位置其斜坡均非接近垂直狀態之陡坡，而是
      呈現緩坡之狀態，故A區測量點斜坡及垂直距離之差距應
      非僅有1公尺，因該2區測量點之緩坡甚為相似，是以上開
      B區斜坡及垂直距離複測值之比例來計算，則A區實際之垂
      直距離應在2.9公尺以下【其計算式為：5.1公尺×（3.45
      ÷6）＝2.9公尺】。又如前所述，系爭土地A區○○○里
      段949、950、951地號土地上，而依前揭證人己○○及謝
      怨之證詞可知，2.9公尺之深度應均在上開3筆土地原來魚
      塭之深度之範圍內。是被告依據上開「臺東縣盜濫採土石
      聯合查緝取締小組」所製作會勘紀錄及測量成果圖，而認
      定原告於系爭土地A區未經許可採取土石挖掘深度達5.1公
      尺云云，亦與事實不符，自難採取。
   4、又查，被告雖依據上開臺東機動查緝隊於94年5月間在直
      昇機上所拍攝空照圖4幀（原處分卷第23、24頁），與96
      年10月5日會勘之相片比對，認定系爭土地內94年5月間空
      照圖紅色區塊部分之地形、地貌已有改變，並遭挖深云云
      。惟查，上開94年5月間空照圖內紅色線所圈出編號1、2
      、3區塊，其內已堆滿砂石，以致無法檢視砂石下方之地
      形、地貌，亦無法看出該紅色區塊內原來之魚塭其深度若
      干？且原告於臺東機動查緝隊96年10月9日調查時供稱：
      伊自94年間起於系爭土地上經營砂石加工業，以碎解洗選
      代工為業，96年10月間案發當日代工之土石料係榮續公司
      委託伊代工的土石料，伊只負責打料（即碎解洗選）代工
      ，每立方公尺收取80元之代工費用等語，有臺東機動查緝
      隊調查筆錄附原處分卷（第75-79頁）可稽。又證人丁○
      ○於臺東機動查緝隊96年10月5日調查時陳稱：其係榮續
      公司所僱用挖土機司機，96年10月3日上午其在系爭土地
      上駕駛推土機裝載砂石，該砂石是榮續公司在金峰鄉拉灣
      橋下游左岸所標得之土石運來的，其自96年8月初即至系
      爭土地上工作，是以挖土機或剷土機將砂石裝到托車上，
      現場的工作人員是將場內堆料區的砂石載運到機械加工區
      ，製成成品後，其再將之裝載到砂石車上，其除了裝載砂
      石成品到砂石車上之外，並無在該場內挖取土石等語，有
      該調查筆錄附原處分卷（100-103頁）可稽。且證人丁○
      ○嗣於本院97年11月28日行準備程序時證稱：其當時是榮
      續公司的臨時雇員，但派在原告砂石場內開剷土機，因榮
      續公司有標到砂石，載運到原告砂石場給原告代工，碎解
      篩洗為級配成品後，伊即將之外運，在其工作期間，所用
      的砂石原料都已經堆置在該處，並非本地的東西等語，有
      該準備程序筆錄（第16-25頁）可稽。另查，榮續公司於
      96年4月14日向臺東縣政府標得臺東縣金峰鄉拉灣橋下游
      左岸之土石，並於同年月20日開始進場採取30日，榮續公
      司於同年月與原告配偶康秋凰之丞洲企業社訂立委託代工
      合約，委託砂石原料碎解洗選38,000立方公尺，每立方公
      尺代工費用80元，丞洲企業社曾於96年9月30日開立砂石
      代工工資20,000立方公尺、單價80元、金額160萬元之統
      一發票予榮續公司等情，有臺東縣政府河川堆置土石標售
      契約書、96年4月18日府工河字第0960029485號函、上開
      代工合約書及統一發票附原處分卷（第157-163頁）及本
      院卷（98年1月9日準備程序筆錄之附件）可稽。由上可知
      ，原告主張其系爭土地經營上開砂石場為榮續公司等代工
      碎解洗選土石，因而必須於系爭土地上堆置砂石原料，該
      砂石原料經碎解洗選加工為級配成品外運後，系爭土地之
      地形地貌即又回復原來魚塭窪地之地貌，尚屬有據。
   5、另證人即臺東機動查緝隊小隊長丙○○雖於本院97年11月
      28日行準備程序時到庭證稱，從原處分卷第60-63頁所附
      之照片，可以看到怪手在系爭土地內挖取土石；原告承認
      每天加工800立方公尺，如果依照93年開始營運，加工比
      例與進料數量是不成比例的，因為營運砂石設備大約1千
      多萬元，不可能閒置在那裡，會勘結果原告有非法採取土
      石13萬立方公尺云云。惟查，原告所經營系爭砂石場並非
      每日均有砂石原料可以代工，常有停工之情形，除據原告
      陳述明確外，核與證人丁○○、辛○○及謝怨於本院上開
      準備程序時證述情節相符，有該準備程序筆錄附本院卷（
      第22、27-30、35頁）可稽。原告既於他人委託代工時始
      有營運，並非整年無進行代工，故證人丙○○以上開證詞
      推算原告有於系爭土地內採取土石13萬立方公尺云云，無
      非個人主觀推測之詞，尚難憑採。
   6、由上可知，原告確有於系爭土地內未經許可採取土石176
      立方公尺，但尚無證據足以證明原告另有於系爭土地內之
      A區及B區再採取64,824立方公尺之土石，則被告原處分認
      定原告於系爭土地上未經許可採取土石65,000立方公尺，
      即屬無據，且裁處原告最高額度之罰鍰500萬元，其裁量
      權之行使亦不符合比例原則，依法即有違誤。
五、綜上所述，本件原告雖有於系爭土地內未經許可採取土石17
    6立方公尺，但尚無法證明原告另有於系爭土地內採取64,82
    4立方公尺之土石，故原處分認定原告於系爭土地上未經許
    可採取土石65,000立方公尺，並裁處原告最高額度之罰鍰50
    0萬元，自有可議。訴願決定未予糾正，仍予維持，亦有未
    合。原告訴請撤銷訴願決定及原處分為有理由，應予准許。
    至於原告未經許可採取土石176立方公尺部分，應如何予以
    裁處，因涉及被告裁量權之行使，有待被告重核另為適法之
    處分。又本件事證已臻明確，故原告請求本院向榮續公司函
    查該公司有無委託原告代工洗選砂石，及兩造其餘攻擊防禦
    方法，均核與本件判決結果不生影響，爰不予函查及一一論
    述，附此敘明。
六、據上論結，本件原告之訴為有理由，依行政訴訟法第98條第
    1 項前段，判決如主文。
中    華    民    國    98    年     8    月   19     日
            高雄高等行政法院第三庭
                      審判長法官  邱  政  強
                            法官  蘇  秋  津
                            法官  詹  日  賢
以上正本係照原本作成。
如不服本判決，應於判決送達後20日內向本院提出上訴書狀，其
未表明上訴理由者，應於提起上訴後20日內向本院提出上訴理由
書（須按對造人數附繕本）；如於本判決宣示或公告後送達前提
起上訴者，應於判決送達後20日內補提上訴理由書（須附繕本）
。未表明上訴理由者，逕以裁定駁回。
中    華    民    國    98    年     8    月   19     日
                          書記官  宋  鑠  瑾


司法院資訊處製作；財團法人民間司法改革基金會備份。
